【裁判字號】    98,審訴,779
【裁判日期】    980413
【裁判案由】    清償借款
【裁判全文】
臺灣臺北地方法院民事判決             98年度審訴字第779號
原      告  兆豐國際商業銀行股份有限公司
法定代理人  甲○○
訴訟代理人  丙○○
            乙○○
被      告  戊○○○
            丁○○
上列當事人間請求清償借款事件，本院於中華民國98年3月30日
言詞辯論終結，判決如下：
    主  文
被告應連帶給付原告新台幣壹佰柒拾萬柒仟零柒拾元，及其中
新台幣壹佰柒拾萬捌仟貳佰貳拾元部分自民國九十八年一月十
三日起至清償日止，按年息百分之十九點七一計算之利息。
訴訟費用新台幣壹萬捌仟貳佰貳拾陸元由被告連帶負擔。
    事實及理由
一、原告主張：被告戊○○○於民國85年3月間邀同被告丁○○
    為附卡持卡人與原告成立信用卡使用契約，依約被告即得持
    系爭信用卡於特約商店簽帳消費，但依信用卡約定條款第3
    、15、16條約定，應於當期繳款截止日前向原告清償，或以
    循環信用方式繳付最低應繳金額，如未依約清償，即喪失期
    限利益，其債務視為全部到期，並應就逾期清償部分按年息
    19.71%計付利息；且正、附卡持卡人就各別使用信用卡所生
    之應付帳款，互負連帶清償責任。詎被告戊○○○嗣後未依
    約履行，依信用卡約定條款第22、23條之約定，上開所有消
    費款均喪失期限利益，視為全部到期。被告戊○○○至98年
    1 月12日止累計消費記帳共計1,737,070元（其中消費款本
    金1,708,223元，利息28,697元，逾期手續費用150元），依
    約被告戊○○○除應給付上開金額外，另就其中本金1,708,
    223元部分尚應給付自98年1月13日起至清償日止，按年息19
    .71% 計算之利息。又被告丁○○為附卡持卡人，應依上開
    約定負連帶清償責任。為此，爰依信用卡使用契約之法律關
    係提起本訴等語。並聲明：如主文第1項所示。
二、被告則以：附卡持卡人無監督正卡持卡人之力量，且附卡之
    申請無需調查其經濟能力，倘課附卡持卡人就正卡持卡人所
    為消費須負連帶清償責任，顯與原來之目的相違，且有顯失
    公平之處，依消費者保護法第11條之規定，系爭信用卡使用
    契約關於正、附卡持卡人就各別使用信用卡所生之應付帳款
    互負連帶清償責任之約定應屬無效。又原告請求之循還利息
    過高，應予酌減等語置辯。並聲明：原告之訴駁回。
三、本件原告主張之事實，業據其提出信用卡申請書、信用卡約
    定條款、非商務卡之電催資料、信用卡消費明細表等為證，
    且為被告所不爭執，自堪信為真實。是本件主要之爭點厥為
    附卡持卡人是否應就正卡持卡人消費金額負連帶清償責任及
    被告請求酌減循還利息有無依據？茲分述如下：
（一）按系爭信用卡約定條款係原告為與不特定多數消費者訂立
      同類契約之用，所提出預先擬定之契約條款，並作為契約
      內容之全部而訂定之契約，性質屬於定型化契約條款等情
      ，固為兩造所不爭執，然定型化契約條款僅在發生顯失公
      平之情形時，法律始定有種種調整兩造契約關係以彌補弱
      勢一方並達衡平之機制，或於該當法律規定之要件時，該
      部分約定無效（消費者保護法第11條至第17條、民法第24
      7條之1參照），並非一旦使用定型化契約條款即生必對消
      費者明顯不利或違反誠信原則之結果，仍須就個案為具體
      審查，不可遽謂定型化契約條款當然等同不利消費者或違
      反誠信之契約。
（二）經參諸信用卡申請及核發之實際狀況，可知發卡銀行針對
      申請人決定是否核發信用卡及信用額度之多寡，主要因素
      在於正卡申請人個人信用情況之差異，倘發卡銀行對於正
      卡申請人為資力及信用能力之徵信後，認為正卡申請人符
      合信用標準而核發信用卡時，附卡持卡人在毋須經發卡銀
      行為信用狀況調查下，即可與正卡持卡人共用同一信用額
      度消費，並未因此即限制附卡持卡人之消費額度，且由正
      卡持卡人統一繳納款項，發卡銀行及正卡持卡人均承擔附
      卡持卡人事後可能因信用不足而無力償債之風險。又信用
      卡之法律關係，核屬委任及消費借貸之混合契約，非屬民
      生之必需行為，經濟能力不佳之消費者，對於是否申請信
      用正卡、或以擔任他人信用卡附卡持卡人之方式取得信用
      卡等問題，本即為消費者申請信用卡時所應審慎衡量之因
      素，且以目前申請信用卡之方便、核發信用卡之浮濫，消
      費者若不欲與他人負擔連帶責任，大可自己申請信用卡，
      若消費者依附於正卡持卡人之信用狀況，而申請附卡，並
      因之取得高於自己經濟能力之信用消費額度，就附卡持卡
      人而言，亦不失為一種利益。雖此種利益，亦伴隨某種風
      險（也就是必須負擔正卡消費額度內債務之連帶清償責任
      ），附卡持卡人既願意選擇擁有高於本身經濟能力之信用
      利益，則對於伴隨而來之風險，自亦應一併承擔，經兩相
      權衡，難認有何不利消費者或違反誠信之情事。
（三）本件正卡持卡人即被告戊○○○與附卡持卡人即被告丁○
      ○為夫妻關係，有系爭信用卡申請書及戶籍謄本在卷可稽
      ，顯見被告2人關係甚為密切，被告丁○○應較原告更為
      了解戊○○○之消費習性及還款能力，且較有機會在發現
      戊○○○消費狀況不正常或信用能力遽減時，依據本件信
      用卡約定條款第23條第4項約定，隨時以書面通知原告以
      終止其與原告間之信用卡使用契約關係，俾隨時降低其承
      擔之風險，由此觀點而言，較諸原告於發卡徵信時，僅對
      正卡持卡人之信用狀況有所了解，實有程度上之差異。從
      而，原告利用定型化契約條款要求被告丁○○必須與正卡
      持卡人戊○○○負連帶清償之責任，使原告得以調整渠對
      被告之風險控管，其間尚無因不當連結風險而致顯失公平
      之情。況系爭信用卡申請書附卡申請人簽名欄上方業已明
      揭附卡持卡人應與正卡持卡人就正、附卡簽帳消費金額負
      連帶清償責任，被告丁○○並在該簽名欄簽名，有信用卡
      申請書在卷可憑，則被告丁○○既已知悉前開約定而仍簽
      署姓名向原告申請信用卡附卡使用，亦難認有何違反誠信
      原則及平等互惠原則之情事，或對被告丁○○有顯失公平
      之情形。準此，被告丁○○辯稱系爭信用卡使用契約關於
      正、附卡持有人就各別使用信用卡所生之應付帳款互負連
      帶清償責任之約定應屬無效云云，應無足採。
（四）次按應付利息之債務，其利率未經約定，亦無法律可據者
      ，週年利率為百分之五；約定利率，超過週年百分之二十
      者，債權人對於超過部分之利息，無請求權，民法第203
      、第205條分別定有明文。經查，兩造簽訂之信用卡約定
      條款第16條第1項及第3項已分別約定，持卡人如未於每月
      繳款日前付清當期最低應繳金額或遲誤繳款期限者，應計
      付循還信用利息，各筆循還信用利息之計算，係將每筆
      得計入循還信用本金之帳款，自該筆帳款入帳日起，以
      年息20%計算至該筆帳款結清之日止，故原告係依據兩造
      之約定請求被告給付利息，而上開利息又未超過民法第
      205條之強制規定，是被告請求酌減，洵無依據。
四、綜上所述，本件信用卡約定條款第3條第1項及信用卡申請書
    簽名欄上方關於正、附卡持卡人就各別使用信用卡所生應付
    帳款互負連帶清償責任之約定，並無違反誠信原則、平等互
    惠原則，或對被告丁○○有顯失公平之情形，該約款自屬有
    效，被告丁○○就其與被告戊○○○使用信用卡正、附卡所
    生之簽帳款，自應負連帶清償之責。從而，原告本於兩造間
    信用卡使用契約，請求被告連帶給付如主文第1項所示金額
    ，為有理由，應予准許。
五、訴訟費用負擔之依據：民事訴訟法第85條第2項。
中    華    民    國    98    年    4     月    13    日
                  民事第六庭    法  官  林秀圓
以上正本係照原本作成
如對本判決上訴，須於判決送達後20日內向本院提出上訴狀
中    華    民    國    98    年    4    月     13    日
                                書記官  馮姿蓉


司法院資訊處製作；財團法人民間司法改革基金會備份。
